臺灣高等法院民事判決　　　　　　　　　 92年度上字第757號
上　訴　人　日瑋企業工程有限公司
法定代理人　陳清物
訴訟代理人　楊商江律師
上　訴　人　互助營造股份有限公司
法定代理人　林志聖
訴訟代理人　李溫欽
　　　　　　江東原律師
　　　　　　許英傑律師
上列當事人間給付工程款事件，上訴人對於中華民國92年6月20
日臺灣臺北地方法院92年度重訴字第395號第一審判決提起上訴
，本院於94年10月5日言詞辯論終結，判決如下：
    主      文
原判決關於命上訴人互助營造股份有限公司給付部分，及該部分
假執行之宣告，暨命上訴人互助營造股份有限公司負擔訴訟費用
之裁判均廢棄。
上開廢棄部分，上訴人日瑋企業工程有限公司在第一審之訴及假
執行之聲請均駁回。
上訴人日瑋企業工程有限公司之上訴駁回。
第一審關於命上訴人互助營造股份有限公司負擔訴訟費用部分，
及第二審訴訟費用，均由上訴人日瑋企業工程有限公司負擔。
    事實及理由
壹、程序方面
一、上訴人互助營造股份有限公司（下簡稱互助公司）法定代理
    人原為林清波，業已變更為林志聖，此有公司變更登記表附
    卷可參（見本院（三）卷第9至10頁），其具狀聲明承受訴
    訟（見本院（三）卷第20頁），應予准許，合先敘明。
二、互助公司於本院審理時，提出關於兩造間工程之代工代支部
    分應扣除工程款，並為抵銷之抗辯，雖為新攻擊防禦方法，
    但屬民事訴訟法第447條第1項但書第6款規定「如不許其提
    出顯失公平」之情形，自應許其提出，併此指明。
貳、實體方面
一、上訴人日瑋企業工程有限公司（下簡稱日瑋公司）主張：兩
    造於民國88年10月間訂定工程契約書（下簡稱系爭契約書）
    ，約定由日瑋公司承攬互助公司「竹科一期廠房更新改建工
    程」之Ａ、Ｂ棟板模工程（以下分別簡稱Ａ棟板模工程、Ｂ
    棟板模工程，合則簡稱系爭工程），工程款為新台幣（下同
    ）4099萬9237元，Ａ棟板模工程應於89年1月26日前，Ｂ棟
    板模工程應於89年9月12日前完成。日瑋公司已依約如期完
    成上開工作，經核算後，互助公司應給付之工程款為4039
    萬8982元。詎互助公司除給付3080萬1004元工程款及有會簽
    代支43萬7000元外，就其餘之尾款916萬0978元屢經催討，
    均拒不給付。日瑋公司因依承攬契約之法律關係，求為命互
    助公司給付916萬0978元及自起訴狀繕本送達之翌日起至清
    償日止，按週年利率5%計算法定遲延利息之判決。
二、互助公司則以：日瑋公司之承攬報酬請求權，已因2年間不
    行使而消滅。況伊已依約給付系爭工程款完畢，此由工程保
    留款業已給付即可證明。且系爭工程有6百餘萬元之代工代
    支部分，應扣除工程款。又日瑋公司施作之工程有瑕疵需修
    補，且未提出保固保證，伊不必付尾款。再者，日瑋公司所
    提出之工資（工料）估驗轉帳單（見原審卷第72頁，下簡稱
    Ａ估驗轉帳單），係在系爭主要工程完工後之末期估驗，Ａ
    估驗轉帳單計有四聯，日瑋公司所提示者，係工地所製作未
    經確認者，嗣被退回工地重新核算，故Ａ估驗轉帳單並不足
    據為有利於日瑋公司之認定，應以伊提出之之工資（工料）
    估驗轉帳單為準（見原審卷第99頁，下簡稱Ｂ估驗轉帳單）
    。此外，若伊仍需給付工程款，則主張對日瑋公司之債權抵
    銷等語，資為抗辯。
三、本件經原審判決互助公司應給付日瑋公司749萬9478元及自
    92年3月8日起至清償日止，按週年利率5%計算之利息，並駁
    回日瑋公司其餘之訴。兩造就原審判決其敗訴部分，分別提
    起上訴，日瑋公司聲明為：（一）原判決不利於日瑋公司部
    分均廢棄。（二）互助公司應再給付日瑋公司166萬1500元
    ，及自起訴狀繕本送達之翌日起至清償日止，按週年利率5%
    計算之利息。（三）願供擔保請准宣告假執行。互助公司答
    辯聲明為：上訴駁回。互助公司之上訴聲明則為：（一）原
    判決不利於互助公司之部分均廢棄。（二）上開廢棄部分，
    日瑋公司在第一審之訴及其假執行之聲請均駁回。（三）如
    受不利判決，願供擔保請准免為假執行。日瑋公司答辯聲明
    則為：上訴駁回。
四、兩造不爭執之事實（見本院94年7月25日準備程序筆錄）
（一）兩造於88年10月間訂定系爭契約書，約定由日瑋公司承攬
      互助公司「竹科一期廠房更新改建工程」之系爭工程，工
      程款為4099萬9237元，惟仍應按實際工作驗收數量結算，
      Ａ棟板模工程應於89年1月26日前，Ｂ棟板模工程應於89
      年9月12日前完成，日瑋公司已經完工。
（二）互助公司已經給付日瑋公司3080萬1004元。
（三）上揭事實，並有兩造不爭執其形式真正（見本院（三）卷
      第157頁）之工程契約書、領款明細表、統一發票（以上
      均影本）附卷可稽（見原審卷第10至15頁、第53頁至第63
      ─1頁），自堪信為真實。
五、本件經本院於94年7月25日、8月15日與兩造整理並協議簡化
    之爭點為（見本院94年7月25日、8月15日準備程序筆錄，並
    依本院論述之先後順序而調整其次序，先此敘明）
（一）系爭工程款之給付請求權，是否已罹於時效而消滅？
（二）日瑋公司已領取保留款250萬元，是否表示已經領取全部
      工程款，而不得再請求？
（三）系爭工程實際施作數量，究應以何估驗單轉帳單為核算標
      準？換言之，究為4039萬8982元或者3873萬7482元，其爭
      執之重點為何？
（四）互助公司已經給付日瑋公司系爭工程款究竟若干？其給付
      方式為何？
（五）系爭工程是否均由日瑋公司如期完成全部工程？或者有部
      分由互助公司代辦或僱工完成？
（六）系爭工程有無瑕疵修補之問題，與本案請求之關係為何？
（七）日瑋公司是否應就系爭工程提出保固保證？其依據如何？
      未提出之效果如何？
（八）互助公司係以何種債權於訴訟外主張抵銷，其此主動債權
      存在之證明為何？抵銷之證據何在？
（九）互助公司係以何種債權於訴訟上主張抵銷，其此主動債權
      存在之證明為何？抵銷之證據何在？
六、茲分述如下
（一）日瑋公司對於系爭工程款之請求權，尚未罹於時效。
  １、系爭契約書第6條ｂ款約定「尾款：全部工作完成經驗收
      合格（包括相關工程業主之驗收）並提供貴公司認可之保
      固保證書後，申請分次或一次支付」（見原審卷第24頁）
      。由是以觀，兩造就日瑋公司尚未領取之所有工程尾款，
      係約定應於全部工作完成經驗收合格後，並提供保固保證
      書後，始得申請給付。
  ２、職是，日瑋公司就其尚未領取之各期保留款、工程款，均
      須俟全部工作完成時，始得申請互助公司核發。又兩造均
      不爭執第十一期係末期工程，而互助公司主張第十一期之
      估驗，係遲至91年6月間始完成（見原審卷第99頁、第100
      頁之Ｂ估驗轉帳單及切結書上所載之日期），當自彼時起
      ，日瑋公司始得請求互助公司給付尾款。故算至日瑋公司
      提起本件訴訟之日期，即92年3月3日（見原審卷第5頁起
      訴狀上收文戳），尚未逾2年之時效期間。
  ３、互助公司雖辯稱：系爭工程係採分期估驗、分期付款之方
      式，故各期估驗款之請求權時效，應分別起算云云。然查
      ，系爭契約書第6條ａ款約定：「領款方式為：按施工補
      充說明之付款辦法規定辦理。」（見原審卷第24 頁）。
      而系爭契約書之模板、放樣工程施工補充說明（下簡稱施
      工補充說明）第38點則約定：每月每期估驗按實際完成量
      付90％（70％即期票，30％一個月票）；業主驗收合格後
      付10％（70％即期票，30％一個月票）（見原審卷第33頁
      ）。是細譯其內容，系爭工程之估驗款，既於每期估驗時
      ，僅按實際完成數量90％給付，其餘10％供為保留款，尚
      須待業主驗收合格始給付，自難謂各期估驗款應自估驗時
      起算。因此，互助公司此部分之答辯，自非可取。
  ４、準此，互助公司關於時效部分之抗辯，尚非可採。從而，
      日瑋公司之請求權，並未罹於時效而消滅，應可確定。
（二）日瑋公司已領取保留款250萬元，並非表示其已領取全部
      工程款。
  １、系爭契約書第6條係約定：領款方式為（ａ）按施工補充
      說明之付款辦法規定辦理。（ｂ）尾款：全部工作完成經
      驗收合格（包括相關工程業主之驗收）並提供貴公司認可
      之保固保證書後，申請分次或一次支付（見原審卷第24頁
      ）。而施工補充說明第38點則約定：每月每期估驗按實際
      完成量付90％（70％即期票，30％一個月票）；業主驗收
      合格後付10％（70％即期票，30％一個月票）（見原審卷
      第33頁）。
  ２、互助公司雖辯稱：日瑋公司既已於89年間領取保留款250
      萬元，足見日瑋公司於當時已領取全部工程款，互助公司
      並未積欠任何工程款云云。惟查，兩造關於付款方式，係
      約定分期估驗，並先給付當期90％工程款。如業經業主驗
      收合格者，再給付另10％之保留款，業如上述。故各期保
      留款之發給，並非在工程全部結束之後，而係在各期經業
      主驗收合格之時。故縱使日瑋公司在89年間，業已領取已
      估驗期別之工程保留款，亦不足以據為證明日瑋公司已領
      取全部工程款。
  ３、況互助公司亦自認：系爭工程至90年間始辦理第十一期末
      期工程之估驗，且至91年6、7月間，始重新估驗，並有系
      爭切結書與Ｂ估驗轉帳單之作成（見原審卷第100頁、第
      99頁）。佐諸日瑋公司之法定代理人陳清物（下簡稱陳清
      物）亦陳稱：互助公司提出之日瑋公司92年1月13日說明
      書（見本院（二）卷第97頁上證十六，下稱系爭說明書）
      是伊製作的，其餘部分（按指系爭說明書之附件），是互
      助公司寄資料給伊，伊再請人製作，再提交給互助公司等
      語（見本院（三）卷第125頁）；而系爭說明書載及：有
      關竹科一期之不當扣款一事，日瑋公司已重新整理過，請
      互助公司擇期開會商討等情以觀，顯見兩造於92年初，仍
      就工程款相關事宜進行磋商，足證互助公司遲至92年初，
      仍未給付全部工程款，否則必無上揭情事之進行，應屬無
      疑。
  ４、職此，互助公司上開所辯因已領取保留款250萬元，足見
      已領取全部工程款云云，亦不足採，洵堪認定。
（三）系爭工程實際施作數量之工程款總額，應為3873萬7482元
      。換言之，應以Ｂ估驗轉帳單為準，而非Ａ估驗轉帳單。
  １、經查，兩造均不爭執系爭工程第十一期之工程估驗，乃末
      期工程之估驗，故關於系爭工程實際施作數量之工程款結
      算，自應以該次工程估驗單為核算標準。申言之，應以Ａ
      估驗轉帳單為準，或者Ｂ估驗轉帳單為據，合先敘明。
  ２、日瑋公司辯以：Ａ估驗轉帳單有互助公司各該主管部門核
      簽認之註記，且已向日瑋公司表明，當應以Ａ估驗轉帳單
      為據。至Ｂ估驗轉帳單則為互助公司內部之資料，未向日
      瑋公司提示，日瑋公司亦否認其實在，自非可採云云。
  ３、然查，證人黃志耀證稱「（問：（提示本院二卷第29、30
      頁）上證四、上證五「竹科一期工資（工料）估驗轉帳單
      」，是否是你製作？）是。上證四（按即Ａ估驗轉帳單，
      以下同）是採用日瑋公司所提的資料來做初估計價，互助
      公司認為這個數量有問題要重新計算，所以才有上證五（
      按即Ｂ估驗轉帳單），上證五是經過兩造會算確定，並且
      依此為結算的最後金額。」「問：（提示本院二卷第30頁
      切結書）此為何意？）我們在製作上證五之前，有要求日
      瑋公司要提出切結書，並且以上證五之金額為準。所以這
      是在上證五製作之前請他簽的。」「（問日瑋公司承攬系
      爭工程是否發生超估工程款之情事？）是的。金額就是上
      證四、上證五的差距。上證四是依照日瑋公司報的，經過
      我們公司稽核小組來算，發現有差距，所以才會有上證五
      的出現，上證五是依據我們的工程師跟日瑋公司的工地主
      任一起會算的，才結算完成的。上證四、上證五，陳清物
      先生都清楚。陳清物對上證五是沒有意見，不然他不會在
      切結書上蓋章。」等語（見本院（三）卷第100頁至第101
      頁）。是依其證言意旨，系爭工程實際施作數量之工程款
      總額，應以Ｂ估驗轉帳單為準。
  ４、再查，證人翁培恆則證稱「（問：（提示本院二卷第29、
      30 頁）上證四、上證五「竹科一期工資（工料）估驗轉
      帳單」，是否是你製作？）是的。內容是實在的。我是互
      助公司現場工程師，系爭工程我有主辦，但我是最後一手
      ，就是主辦第11期，之前還有一或二期是由我主辦，我是
      根據模板的數量依前期的估驗結果後算所得的數量，內容
      有部分是我自己算的，有部分是依據以前的資料，這是上
      證四的來由。上證五是互助公司精算小組複核，因為他們
      認為有問題，對工地報的上證四數量有質疑，他們依據圖
      面來算，認為數量不對，因為有些可能主辦人將前後估算
      位置重複計算，後來要求我根據建築圖重算，才出現上證
      五，後來日瑋公司也沒有意見才簽切結書。切結書就是如
      本院二卷第30頁所示。上證五日期不是我填的，我在做上
      證五是在切結書之前，我沒有看到切結書，切結書我何時
      看到我忘記了。我在製作上證五時有與日瑋公司的現場工
      程師核對相符之後，我才去製作。他們現場是知道我報的
      金額及數據，他們也沒有意見。」等語（見本院（三）卷
      第102頁至第103頁）。綜觀其證言要點，亦認系爭工程實
      際施作數量之工程款總額為3873萬7482元，即應以Ｂ估驗
      轉帳單為準。
  ５、按證人為不可代替之證據方法，如果確係在場聞見待證事
      實，而其證述又非虛偽，縱令證人與當事人有親屬、親戚
      或其他利害關係，其證言亦非不可採信（最高法院53年台
      上字第2673號判例參照）。查證人黃志耀、翁培恆雖為互
      助公司之受僱人，然其等之證言，應堪採信，理由如下：
      經本院隔離訊問，其等之證言內容互核相符，此其一。其
      等證言之內容，復與Ｂ估驗轉帳單與系爭切結書之記載相
      合，此其二。由系爭契約書第4條ｃ款約定「按實際工作
      驗收數量結算」（見原審卷第23頁）觀之，可見既有「驗
      收」程序，則兩造約定重新估驗，即無違常理，此其三。
      而上開施工補充說明第38點復有關於保留款約定，益見對
      於日瑋公司就系爭工程之實際施作數量，兩造非不得重新
      估驗，否則保留款約定之功能何在，此其四。日瑋公司並
      未提出任何事證，足以顯現黃志耀或翁培恆之證言內容為
      虛偽，此其五。
  ６、職是，依據黃志耀、翁培恆證詞，足可明悉系爭工程於90
      年7月20日辦理末期估驗時，實際工作數量有超估之情事
      ，經辦理重新估驗後，互助公司方於91年6月20日做成Ｂ
      估驗轉帳單，且Ｂ估驗轉帳單做成之前，兩造對於系爭工
      程之實際工作數量已有共識，故陳清物始於91年6月16日
      書立系爭切結書，願以重新估驗後之數量為據。至於Ｂ估
      驗轉帳單係屬互助公司之內部文件，是否通知日瑋公司，
      與其效力無關，蓋證人黃志耀、翁培恆業已分別證明：日
      瑋公司人員與陳清物對於該實際工作數量，並無異詞。
  ７、日瑋公司雖主張：系爭切結書係為Ａ估驗轉帳單而作云云
      。然Ａ估驗轉帳單作成於90年7月間，距離陳清物簽立系
      爭切結書相隔已近一年，可見系爭切結書應非針對Ａ估驗
      轉帳單而來。且衡諸常情，以互助公司之控管流程，必由
      其現場工程師先與日瑋公司確認實際工作數量，始可能由
      互助公司進行內部層轉、計價核銷等會計作業，豈有先確
      定估驗轉帳單（目的在給付工程款），一年以後再請日瑋
      公司簽立系爭切結書之理？故由相關事件之發展順序及時
      間關聯性觀察，日瑋公司辯稱系爭切結書係為擔保Ａ估驗
      轉帳單上之實際工作數量無超估情事，顯與事理相違，不
      能採信。
  ８、綜上，應以互助公司提出之Ｂ估驗轉帳單為憑，而認定兩
      造間就系爭工程實際工作數量之工程款，至為明確。而依
      Ｂ估驗轉帳單所示，截至第十一期之估驗總金額為3873萬
      7482元（見原審卷第99頁），故此應即為本件日瑋公司所
      得主張之工程款總金額，至日瑋公司超過上開範圍金額之
      主張，即非可取，堪予認定。
（四）互助公司已經給付日瑋公司系爭工程款，除爭點（五）部
      分外，應為3361萬1753元。
  １、經查，日瑋公司自認已受領之工程款為3080萬1004元（見
      原審卷第50頁、第53頁），並應加扣會簽代支款43萬7000
      元（見原審卷第53頁下方之計算式）等情，為互助公司所
      不爭執，復有日瑋公司提出之統一發票影本為證（見原審
      卷第54頁至第63頁）。是依日瑋公司之主張，互助公司已
      經給付之工程款為3123萬8004元（計算式：00000000+43
      7000=00000000）。
  ２、然而，互助公司則主張：系爭工程之工程款應為3873萬74
      82元。蓋互助公司已為給付者，包括：期中借支2324萬元
      、代工代支527萬3509元、保留款387萬3749元、結算後估
      驗實領金額635萬224元，總計3873萬7482元等情（計算式
      :00000000+0000000+0000000+0000000=00000000，見本院
      （三）卷第46頁）。
  ３、經本院比對兩造提出之資料（日瑋公司提出之資料為原審
      卷第53頁之日瑋公司─互助公司竹科一期模板工程領款明
      細表（下簡稱系爭領款明細表）與第54頁至第63頁之統一
      發票（下稱系爭統一發票）；而互助公司提出之資料則為
      本院（三）卷第35頁至第45頁之協力廠商包工料支付明細
      表（下簡稱系爭支付明細表）及第46頁之竹科一期模板工
      程支付明細表（下簡稱系爭支付統計表））發現：系爭支
      付統計表「當期估驗實領金額」欄中，709679（單位元，
      下同）、0000000、106559、0000000、0000000等部分，
      適與原審卷第53頁系爭領款明細表之記載內容及原審卷第
      54頁、第57頁、第59頁、第61頁、第63─1頁之系爭統一
      發票相符；而系爭支付統計表「期中借支」欄中0000000
      、0000000部分，則與原審卷第53頁系爭領款明細表之記
      載內容及原審卷第58頁、第63頁之系爭統一發票相符；又
      系爭支付統計表「期中借支」欄中0000000、0000000之部
      分，則與原審卷第53頁系爭領款明細表之記載內容及原審
      卷第55頁、第56頁之系爭統一發票合計金額相符，且時間
      相近（並參照證人范淑華下述之證詞）；至系爭支付統計
      表「期中借支」欄中00000000之部分，則與原審卷第53頁
      系爭領款明細表之記載內容及原審卷第60頁、第62頁之系
      爭統一發票合計金額略同（差距0000000），且時間相近
      （至其間差距0000000，詳見下述）。
  ４、合計上開比對兩造提出之資料相符之金額為00000000元，
      而不符部分，則包括系爭支付統計表代扣款欄「0000000
      」、「期中借支」欄「00000000」中之「0000000」（計
      算式：00000000-00000000=0000000）、保留款欄「00000
      00」中之「0000000」（計算式：0000000-0000000=00000
      00）及當期估驗實領金額欄中之「289220」。關於代扣款
      欄「0000000」部分，其中437000元為日瑋公司所自認，
      業如上述，故兩造有爭議部分實為「0000000」（計算式
      ：0000000-000000=0000000），此部分待爭點（五）再行
      論述。另當期估驗實領金額」欄中之「289220」，則待爭
      點（八）部分再予論述，先此敘明。
  ５、證人范淑華到庭證稱「（問：（提示本院二卷第303~313
      頁上證十六）是否確係其所製作？內容是否真正？）內容
      是我製作的，內容實在。」「（問：上證十六支付明細表
      依據何種資料製作？互助公司此部分向來之作業程序為何
      ？我是依據被上訴人的估驗轉帳單（如原審卷第78頁所示
      ），被上訴人工地人員填寫數量及金額，送到被上訴人台
      北工務部，工務部先審核無誤，再轉到會計課，也就是我
      服務的單位，我再用固定的工作軟體，將它輸入電腦檔，
      然後就可以列印支付明細表，這就是上證十六的由來。」
      「（問：上證十六之支付明細表是否有交給日瑋公司？如
      果有交付日瑋公司，是否有將代工代辦單一併寄出？）有
      的，我通知出納將款項匯給日瑋公司之後，出納人員就會
      將我交給他的支付明細表及當期的代工代辦單，一併寄給
      日瑋公司，這是我們公司的作業流程。」「（問：日瑋公
      司發票如何開立（如原審卷第54~63頁）？）日瑋公司人
      員用電話詢問我，本期的估驗款他們可以領多少，我會把
      扣掉該扣的金額之後，再告訴他數字。例如88年10月份的
      發票（如原審卷第54頁），與本院二卷第303頁支付明細
      表的合計欄的金額相符。原審卷第57頁與本院二卷第305
      頁相符，原審卷第55、56頁應該是借支。因為有些發票是
      三個工地開在一起的，而支付明細表是以工地為單位，所
      以二者有些地方是對不起來的。」「（問：借支的部分如
      何發票？）也是由日瑋公司打電話來詢問，到底我們的工
      地幫它借支多少，我會告訴他金額，他再同工程款一樣開
      發票，但與工程款是分開開立的。」等語（見本院（三）
      卷第154頁至第156頁），是細譯其證詞內容，可見：系爭
      支付明細表係由范淑華作成，並已通知日瑋公司；日瑋公
      司係依互助公司提供之資料，始開立系爭統一發票；系爭
      統一發票未必與系爭支付明細表相符；日瑋公司確有借支
      情事等事實，均堪認定。
  ６、再者，日瑋公司雖一再否認曾有借支情事云云。惟關於日
      瑋公司確有向互助公司借支等情，業據互助公司提出協力
      廠商借支單影本為證（提示本院二卷第36頁至第49頁，上
      證，下簡稱系爭借支單），並經證人翁培恆、林青輝、杜
      肇寬到庭證述屬實（見本院（三）卷第103頁至第105頁）
      。且核諸系爭支付統計表「期中借支」欄中0000000、000
      0000之部分，與本院（二）卷第36頁、第37頁之系爭借支
      單合計數字相合；系爭支付統計表「期中借支」欄中0000
      000之部分，與本院（二）卷第38頁之系爭借支單一致；
      系爭支付統計表「期中借支」欄中00000000之部分，與本
      院（二）卷第39頁至第41頁之系爭借支單合計相符（計算
      式：0000000+0000000+0000000=00000000）；系爭支付統
      計表「期中借支」欄中0000000之部分，與本院（二）卷
      第42頁之系爭借支單相同。再參諸陳清物陳稱：確有借支
      等語；日瑋公司訴訟代理人亦改稱：有借支，借支不否認
      等情（均見本院（三）卷第106頁）觀之，足徵關於兩造
      上開資料不符之系爭支付統計表「期中借支」欄「000000
      00」中之「0000000」部分，應以互助公司之主張為可採
      。換言之，日瑋公司向互助公司之借支應為2324萬元，至
      為明確。
  ７、至關兩造對於系爭支付統計表「保留款」欄中之「000000
      0」差異部分，互助公司係主張：於89年7月7日扣代辦扣
      款135萬4693元、89年8月14日代辦扣款39萬5318元、89年
      7月7日退保留款150萬元，並於91年7月19日以62萬3738元
      抵銷台積12廠溢領金額，合計387萬3749元（計算式：000
      0000+395318+0000000+623737=0000000）。其中62萬3738
      元部分，亦屬可採，詳如爭點（八）部分所述。另135萬
      4693元及39萬5318元部分，互助公司係主張代辦扣保留款
      ，易言之，即以此部分抵代工代支部分，合計為175萬001
      1元（計算式：0000000+395318=0000000，見本院（二）
      卷第315頁，上證十七號）。準此，應以互助公司之主張
      為可採，蓋日瑋公司提出之系爭統一發票，由上開論述可
      知，並非互助公司給付系爭工程款之全貌，顯見日瑋公司
      一再陳稱互助公司僅支付系爭工程款3080萬1004元，並非
      可信，此其一。又互助公司之支付明細表確已交付日瑋公
      司比對，日瑋公司如有異議，自應通知互助公司，但未有
      此舉（比照代扣款部分之爭議，更為明顯），此其二。日
      瑋公司亦自承已領取保留款250萬元，則尚有一部分未領
      取，奈何未曾主張，此其三。應特別敘明者，互助公司既
      主張175萬0011元係為代工代支部分而扣保留款，則於爭
      點（五）部分，自應扣除此部分，併此指明。
  ８、綜此，互助公司已經給付日瑋公司系爭工程款，除爭點（
      五）部分外，應為3361萬1753元（計算式：00000000+00
      00000+0000000+437000=00000000）。
（五）系爭工程由互助公司代辦或僱工完成，而應扣除之工程款
      為124萬4872元。
  １、日瑋公司復以：互助公司提出之上證二，係其片面自行製
      作，未經日瑋公司簽名承認，亦未通知日瑋公司，自非可
      採；至系爭說明書，係因當時舊曆年關將屆，日瑋公司需
      款孔急，亟盼早日領到該款，在不得已之情形下，依據互
      助公司片面製作未經日瑋公司簽名承認，亦未通知日瑋公
      司之上開通知單而製作者，但互助公司迄今仍未處理系爭
      工程之不當扣款，故不能以之作為日瑋公司承認代工代支
      之依據云云。
  ２、經查，依系爭契約書第2條關於承攬範圍之約定，日瑋公
      司之契約義務為「（a）有關工程之模板、放樣工程並包
      括有關工程之追加。（b）包括一切勞務、機具、材料、
      員工薪資、勞工安全衛生、清潔、廢料運棄、膳宿、運輸
      、旅什、保險、稅捐、管理、利潤及施工慣例上所應有者
      等一切費用。（ｃ）本承攬書之附件皆為承攬之範圍，附
      件有：1、標單。2、工作須知。3、施工補充說明。4、勞
      工安全衛生管理規則。5、保密切結書。6、安全切結書。
      （ｄ）按照承攬貴公司（按指互助公司）工程之各項工作
      須知規範辦理。」」因此，上述約定之承攬範圍，即為日
      瑋公司應提出之契約給付義務。又系爭契約書第3條（ｇ
      ）款約定：承攬人（按指日瑋公司）之施工範圍應經常保
      持整齊清潔，並於階段性部份及全部完工時，應負責清理
      乾淨交與後續作業之承攬人，如未遵守得由貴公司逕行僱
      工清理，並由工程款中扣抵；而施工補充說明第9條則約
      定：施工後之餘料及雜物應於每日收工前負責清理乾淨後
      ，集中在互助指定置放地點，並適時運出工地，如未清理
      而影響後續作業時，得由互助僱工代為清理，其僱工費用
      由承包人工程款中扣除（見原審卷第31頁）。另系爭契約
      書第3條（ｉ）款則約定：承攬人如有下列之一情事者，
      貴公司得暫停付款，承攬人並應於指定期限內改善完成。
      3、所作工程草率、材料窳劣及不合規定。4、未按本承攬
      書之承攬範圍及各項規定施作。5、未按貴公司排定之進
      度配合施作。倘若仍未能於指定期限內完改善完成時，貴
      公司得自行僱工處理並由工程款中扣抵及依其他規定之罰
      則辦理（見原審卷第22頁至第23頁）。是由上開約定可知
      ，倘日瑋公司之施工範圍違反「經常保持整齊清潔」之契
      約義務（系爭契約書第3條（ｇ）款及施工補充說明第9條
      ），互助公司得逕行僱工清理，並由工程款中扣抵，此部
      分不以通知日瑋公司改善為必要，此其一。如有系爭契約
      第3條（ｉ）款所示之各項情形，而日瑋公司未能於互助
      公司指定期限內完改善完成，互助公司得自行僱工處理並
      由工程款扣抵，此其二。系爭契約書第3條（ｉ）款之通
      知，並非以日瑋公司之「簽認」為必要。換言之，有無通
      知之事實，乃屬證明之問題，而非以簽認為其要件，此其
      三。
  ３、證人黃志耀到庭證稱：「（問：（提示本院一卷第62頁至
      第248頁代辦單等資料）由你簽章部分，是否由你親自蓋
      章製作，內容是否真正？）只要有我簽章的部分，內容都
      真正，都是由我蓋章的。這是依據系爭合約，應該由日瑋
      公司完成的工作，而日瑋公司沒有完成，由互助公司另外
      僱工代辦或僱工完成，完成之資料。日瑋公司的工人，都
      是技術工，所以瑣碎工作不做，我們通知日瑋公司來做，
      他們也不會來做，當時他們有派工地主任在那裡，我們代
      辦或僱工之前就會通知他們的工地主任，如果他們不做，
      我們就代辦或另僱工完成。我們除了口頭通知、電話通知
      或直接告訴他們工地主任之外，我們事後都會將上證二的
      單據會日瑋公司。但他們大部分都沒有簽認，只有幾筆我
      去找他們，他們才簽的。雖然有些部分他們不簽，但是我
      們有工程進度的壓力，不得不代辦或僱工處理。上證二這
      些部分依合約，應該都是由他們負責的。」「（問：互助
      公司代辦代工是那些部分？）就如同本院一卷第62頁至第
      248頁代辦單等資料所示。」「（問：前述代辦代工部分
      是否屬於日瑋公司系爭工程之模板工作內容之工作？還是
      不屬於日瑋公司工作？）上述代工代辦的部分，都是系爭
      工程日瑋公司模板工程部分所衍生的工作，應該由日瑋公
      司完成的。也就是說都是日瑋公司應該做的，而沒有做，
      所以由我們代工代辦。主要依據系爭合約第2條Ｂ項、原
      審卷第31頁至第40頁等規定，應該由日瑋公司來做。」等
      語（見本院（三）卷第100頁至第102頁）。
  ４、證人翁培恆亦證稱「（問：（提示本院一卷第62頁至第24
      8頁代辦單等資料）由你簽章部分，是否由你親自蓋章製
      作，內容是否真正？）有我寫的部分，內容都實在。這是
      日瑋公司依合約該做的事情，而有缺失部分，又沒有改善
      ，我們通常有通知他來改善，而他們沒有改善，我們就自
      己找工人來做，這些代辦單都是這些內容。都有通知他改
      善，而沒有改善。我們都是通知日瑋公司工地主任，而他
      們都沒有改善，陳清物很少去現場，我沒有通知過陳清物
      。代辦單的內容日瑋公司的工地主任都清楚，陳清物恐怕
      不清楚。」等語（見本院（三）卷第103頁）。
  ５、是依證人黃志耀、翁培恆之證詞可知，就互助公司提出上
      證二代工代辦單所示之工作內容，均屬日瑋公司依雙方契
      約第2條應負之給付義務，然因日瑋公司未依約完成此部
      分之工作，互助公司自得依雙方契約第3條之約定自行或
      僱工完成該部分之工作。惟徵諸上開約定，如日瑋公司違
      反「經常保持整齊清潔」之契約義務，互助公司固得逕行
      僱工清理，並由工程款中扣抵；如日瑋公司有系爭契約第
      3條（ｉ）款情事，互助公司仍應通知日瑋公司改善，僅
      於日瑋公司未能於互助公司指定期限內完改善完成，互助
      公司始得自行僱工處理並由工程款扣抵，倘日瑋公司否認
      互助公司有通知改善之情事，仍應由互助公司就確有通知
      之事實負舉證之責。證人黃志耀、翁培恆雖證稱均有通知
      日瑋公司，但其等為互助公司之受僱人，證言或較不利於
      日瑋公司，而證人即日瑋公司當時之工地主任宋瓊誠則證
      稱「（問：日瑋公司承攬互助公司「竹科一期」工程是否
      有代工、代支之事項？）有。互助公司的人員有將代工、
      代支部分知會我，他有知會我的部分我都有簽名確認。並
      沒有知會我而我沒有簽名的。但是互助公司有些代工代支
      並沒有知會我，他們直接就去做了。帳不是我處理的，所
      以互助公司沒有知會我而代工代支部分，將來如何處理我
      不清楚。」「（問：「竹科一期」工程遇有代工、代支事
      項時，互助公司工地現場人員是否有通知你（即日瑋公司
      現場工地主任）？有些有通知，有些沒有通知。因為那時
      候事情滿多的，所以不是每件事情都通知我。只有互助人
      員拿給我簽的，我才看到，其他我沒有看到。」等語（見
      本院（三）卷第222頁至第223頁）。是由黃志耀、翁培恆
      、宋瓊誠等人之證詞參互以觀，系爭工程中，互助公司應
      確有代辦或僱工完成之事實，惟互助公司提出上證二所示
      之內容，是否均包括在內，而得主張由日瑋公司之工程款
      扣抵，則仍應視其內容或是否能證明有通知改善之事實。
  ６、陳清物於本院陳稱：「（問：（提示本院二卷第97頁至第
      121頁、上證九）是否是你製作？有無看過？）97頁是我
      製作的，其餘部分，是互助公司寄資料給我，我再請人製
      作，再提交給互助公司，資料我有看過。當時因為年關已
      近，我希望趕快解決，所以才提出這些資料。」「（問：
      （提示本院二卷第98）日瑋303 萬2528元為何意？互助31
      9萬6163元為何意？）日瑋303萬2528元部分，是我們在代
      辦工作通知單有簽名的部分，以及雖然沒有簽名但比較明
      顯我們應該負責的部分把它挑出來，合計是303萬2528元
      。至於互助319萬6163元就是指我們沒有簽名，並且也認
      為明顯不應該負責的。」等語（見本院（三）卷第125頁
      至第126頁）。是由陳清物之陳述與證人黃志耀、翁培恆
      、宋瓊誠等人之證詞綜合觀之，系爭說明書及其附件（即
      本院（二）卷第98頁至第121頁）所載日瑋公司認其應負
      責部分，應可作為互助公司得主張代工代支而扣抵工程款
      之部分。
  ７、然經本院仔細比對，於本院（二）卷第99頁、第100頁、
      第105頁、第121頁「分攤」以紅筆標示「△」部分，並未
      有上證二之代辦單可稽，總計65萬0483元（計算式：6109
      4（第99頁部分合計金額）+109223（第100頁部分合計金
      額）+23166（第105頁部分合計金額）+457000（第121頁
      部分合計金額）=650483），不得列入扣抵。再者，代辦
      單上確有日瑋公司簽認者，於本院（二）卷第109頁、第
      114 頁、第118頁部分，分別於分攤欄以「◎」註記，合
      計金額為60萬9000元（計算式：280000+（第109頁，代辦
      單見本院（一）卷第125頁）+157000（第114頁部分，代
      辦單見本院（一）卷第206頁、207頁）+172000（第118頁
      部分，代辦單見本院（一）卷第181頁））=609000），尚
      與日瑋公司自認之437000元不符，應以此為準。此外，本
      院（二）卷第117頁部分以紅筆標記「◎」130000元部分
      （代辦單見本院（一）卷第186頁），雖非日瑋公司系爭
      說明書承認部分，但既有日瑋公司之簽認，自應列入互助
      公司代工代支部分。
  ８、又本院（一）卷第65頁、第67頁、第68頁、第69頁、第70
      頁、第71頁、第72頁、第73頁、第74頁、第75頁、第76頁
      、第78頁、第79頁、第80頁、第104頁、第105頁、第107
      頁、第108頁、第109頁、第110頁、第112頁、第118頁、
      第119頁、第120頁、第121頁、第122頁、第124頁、第126
      頁、第128頁、第129頁、第131頁、第132頁、第138頁、
      第163頁、第181頁、第182頁、第183頁、第189頁、第202
      頁、第203頁、第204頁、第205頁、第207頁等部分，以紅
      筆註記「○」處，係屬整齊清潔工作，互助公司不以通知
      日瑋公司改善即得逕為代辦，亦應列入其得主張扣抵之範
      圍，總計此部分為48萬2838元（計算式：2200（第65頁部
      分）+1100（第67頁部分）+4400（第68頁部分）+1100（
      第69頁部分）+4950（第70頁部分）+3300（第71頁部分）
      +2750（第72頁部分）+5500（第73頁部分）+2750（第74
      頁部分）+4950（第75頁部分）+2200（第76頁部分）+800
      0（第78頁部分）+2100（第79頁部分）+4000（第80頁部
      分）+1650（第104頁部分）+2750（第105頁部分）+1100
      （第107頁部分）+6600（第108頁部分）+2200（第109頁
      部分）+2200（第110頁部分）+1600（第112頁部分）+110
      0（第118頁部分）+3300（第119頁部分）+3850（第120頁
      部分）+2200（第121頁部分）+3850（第122頁部分）+453
      50（第124頁部分）+1600（第126頁部分）+1600（第128
      頁部分）+1600（第129頁部分）+938（第131頁部分）+
      3800（第132頁部分）+550（第138頁部分）+9900（第163
      頁部分）+6000（第181頁部分）+90000（第182頁部分）+
      114000（第183頁部分）+2400（第189頁部分）+9900（第
      202頁部分）+2750（第203頁部分）+1100（第204頁部分
      ）+1650（第205頁部分）+108000（第207頁部分）=48283
      8）。
  ９、綜上，互助公司得主張代工代支，而扣抵日瑋公司之工程
      款部分，為299萬4883元（計算式：0000000（系爭說明書
      日瑋公司主張之金額，內含代辦單上確有日瑋公司之簽認
      ，並列入系爭說明書之60萬9000元）-650483（列入系爭
      說明書附件，但互助公司未提出代辦單證明，而不扣抵者
      ）+130000（雖未列入系爭說明書，但有日瑋公司簽認者
      ）+482838（雖未列入系爭說明書，但屬整齊清潔部分，
      而互助公司得代辦者）=0000000）。然其中互助公司曾主
      張以175萬0011元之保留款扣抵（詳見爭點（四）之７所
      述），故互助公司就此部分得主張扣抵工程款為124萬487
      2元（計算式：0000000-0000000=0000000）。
  １０、是故，互助公司已給付及得扣抵日瑋公司之工程款，合
        計應為3441萬9625元（計算式：00000000（見爭點（四
        ）之結論）+0000000-000000（上述爭點（四）已將之
        列入給付部分，但於本爭點仍列入扣抵部分，故應扣除
        ，以免重覆列計，併此敘明））=00000000）。從而，
        日瑋公司得再向互助公司請求之工程款應為431萬7857
        元（計算式：00000000-00000000=0000000）。
（六）系爭工程無瑕疵修補之問題，除上（五）所述部分外，互
      助公司並未舉證證明，尚非可採。
  １、依系爭合約書上開第3條所示，除日瑋公司違反「經常保
      持整齊清潔」之契約義務外，互助公司須通知日瑋公司改
      善，倘日瑋公司未能於互助公司指定期限內完改善完成，
      互助公司始得自行僱工處理並由工程款扣抵。
  ２、互助公司雖以：日瑋公司承攬系爭工程，如有瑕疵需修補
      或有未依約完成工作時，互助公司均有催告日瑋公司應完
      成工作或修補工作之瑕疵，如日瑋公司受催告後仍不完成
      工作，則依系爭契約第3條之約定，自行雇工處理並由工
      程款中扣抵云云，並以上證二所示之代辦單為據。
  ３、然查，上證三所示之代辦單，除爭點（五）業經本院認定
      及核與系爭說明書相符部分外，並未經互助公司提出確已
      通知日瑋公司改善，而日瑋公司未改善完成，其得自行僱
      工代辦之證據。是其空言主張，即非可採。職此，除爭點
      （五）所述部分外，系爭工程並無瑕疵修補之問題，應可
      確定。
（七）日瑋公司依系爭契約第6條之約定，似應提出保固保證，
      惟與兩造之契約內容有異，尚不能以日瑋公司未提出，即
      認其不得請求工程款。
  １、互助公司雖以：依系爭契約第6條之約定，日瑋公司未提
      供保固保證書，因此應不得主張請求給付契約尾款云云。
  ２、所謂保固保證，應承包全部整個工程，始有保固責任問題
      。本件日瑋公司所承包者，僅係整個工程之模板部分而已
      ，並非承包整個工程，應無保固保證責任問題，當可認定
      。
（八）互助公司主張以系爭工程保留款62萬3738元、工程款28萬
      9220元抵銷日瑋公司承攬互助公司台積12廠工程超估工程
      款，應屬可採。
  １、互助公司主張：日瑋公司承攬其台積12廠工程，於末期估
      驗時發現有超估工程數量之情形。經重新估驗數量後，雙
      方確認超估之金額高達1693萬3923元。互助公司乃就上開
      台積12廠FAB棟溢領之金額，先就日瑋公司及鄉城營造有
      限公司（日瑋公司之台積12廠工程連帶保證人；下稱鄉城
      公司）其他工地之保留款抵銷644萬7446元，並記載於台
      積12廠FAB棟第6（末）期估驗轉帳單上。該被抵銷之保留
      款包括竹科一期（即系爭工程）（62萬3738元）、達碁科
      技（12萬9850元）、力晶竹科（321萬8459）及鄉城公司
      承攬之大鐘印染工程（250萬5399元）等工地之保留款（
      計算式：623738+129850+0000000+0000000=0000000）。
      並扣除日瑋公司承攬之竹科一期（即系爭工程）所得請求
      之工程款28萬9220元及前已沖轉部分960萬5936元，尚剩
      餘56萬1321元未抵銷等事實，為日瑋公司所否認。因此，
      與系爭工程有關者，即為日瑋公司承攬互助公司台積12廠
      工程中，是否有超估而得抵銷之債權？與系爭工程之保留
      款62萬3738元及工程款28萬9220元抵銷，是否可採（參見
      爭點（四）之4、7所述）。
  ２、經查，上開互助公司主張日瑋公司溢領台積12廠工程款之
      事實，業據其提出台積12廠FAB棟、SUP棟工資（工料）估
      驗轉帳單、日瑋公司法定代理人陳清物簽立之工程數量結
      算切結書為證（見本院（一）卷第249頁至第251頁，上證
      三）。參諸證人吳子英證稱：「（問：（提示本院卷一第
      249頁、上證三）台積12廠ＦＡＢ工資（工料）估驗轉帳
      單是否確係其所製作？內容是否真正？）是我製作的，我
      是互助公司人員，負責工地數量的審核，互助公司有精算
      小組，經過一年的審核之後，發現台積12廠日瑋公司施作
      的模板數量差距很大，精算小組即與日瑋公司陳清物先生
      就數量核對，經雙方確認數量之後，我就製作此估驗轉帳
      單，所以此估驗轉帳單是經過陳清物、林國棟各自代表公
      司確認無誤才製作的。我沒有參加精算小組，但經陳、林
      二人確認才告訴我的，是林國棟告訴我的，林國棟是用本
      院一卷第251頁所示之書面給我看的，我依據這張書面才
      製作這份轉帳單，林國棟是互助公司精算小組的成員。此
      估驗轉帳單之內容真正。我製作此張估驗轉帳單之後有給
      陳清物一份。」「（問：日瑋公司承攬台積12廠新建工程
      是否有發生超估、溢領工程款之情事？超估、溢領之金額
      多少？）有發生超估也有發生溢領的情況，工地估驗的數
      量是12萬1964平方公尺，精算小組算出的數量是8萬7407
      平方公尺，所以超估了3萬4557平方公尺，再加上節省下
      來的運費、減少放樣的費用，核計日瑋公司溢領了1656萬
      7840元，此部分是日瑋公司要還給互助公司，再加上本院
      一卷第250頁（提示）之估驗單36萬6083元，合計1693萬
      3923元是日瑋公司要還給互助公司的。再沖抵本件之保留
      款647萬7446元、應付而未付之工程款28萬9220元，再扣
      抵其他工程之保留款960萬5936元，尚餘56萬1321元尚未
      扣回。所以從此二張估驗單來看，互助公司可再向日瑋公
      司要56萬1321元。」「本院一卷第249 、250頁這二張估
      驗單，因為是超出數量，由我來開，所以有提供給日瑋公
      司。」（見本院（三）卷第121頁至第122頁）；陳清物則
      陳稱「（問：（提示本院一卷第251頁）之結算單是否是
      你簽的？內容是否實在？）是我簽的，內容實在。」（見
      本院（三）卷第124頁）等情觀之，已見互助公司之主張
      ，並非出於虛構。
  ３、再參諸證人林國棟證稱：「（問：（提示本院一卷第251
      頁）工程數量結算單是否確係其所製作？內容是否真正？
      ）此張是我製作的，內容實在。我是與日瑋陳清物（就是
      庭上之人）核對之後，確認無誤而製作的。」「（問：日
      瑋公司承攬台積12廠新建工程是否有發生超估、溢領工程
      款之情事？超估、溢領之金額多少？日瑋公司表示如何處
      理？）原先模板的數量估驗為12萬多平方公尺，但實際數
      量我記不得了，我是互助公司之精算小組成員，實際核算
      之後發現有問題，再找陳清物核對以確定數量。我跟陳清
      物核對方式是：由陳清物提供他的計算方式，互助公司再
      依據工程的圖面核算一次，就出現數量了，再跟陳清物確
      認。我跟陳清物核對之後，發現確有超估情事，就寫了本
      院一卷第251頁之結算單，後來我就將結算單給吳子英，
      由他去處理後續的事情，後續的處理就不是我的業務了。
      」（見本院（三）卷第123頁至第124頁）等語以觀，益證
      互助公司之主張，應屬可採。
  ４、況且，陳清物亦於本院94年度上字第100號給付工程款事
      件陳稱：「（問：（提示上證一，即本件上證三之工程數
      量結算切結書）此份結算單是否你所簽名？）結算單是我
      簽名的，該87407平方公尺只是部分的數量，當時是我與
      互助公司的林國棟就台積12廠FA B棟的部分數量作計算，
      並非全部。」「（問：證人所指87407係就台積12廠FAB的
      部分作計算，是指哪部分？）是指清水模的部分。」「（
      問：上證一其上並未寫明係指「清水模部分」）？當初沒
      有寫，不知道。」「（問：提示上證二（即本件上證三之
      台積12廠FAB棟工資（工料）估驗轉帳單）其上估驗清水
      模114585，是否正確？（提示本院卷第50頁））只要互助
      公司有估驗到第一期到第五期的數量是114585，就有估驗
      ，但實際上有沒有領到這個錢我不知道。上證二、上證三
      加起來的估驗款是九千多萬元，但我實際上只領到七千多
      萬元的錢，我並沒有考慮到保留款的事。契約是定保留款
      為工程款的百分之十。」等語（見本院（三）卷第244頁
      至第245頁）。是依陳清物之陳述，足見兩造間台積12廠
      第5期估驗時，清水模數量確實為114585平方公尺，惟因
      日瑋公司有超估工程數量情事，經雙方確認後乃以87407
      平方公尺為清水模加普通模之總數量，益徵日瑋公司有超
      估台積12廠工程數量之情事，更屬明確。
  ５、再者，互助公司將日瑋公司於台積12廠溢領之工程款，與
      日瑋公司承攬之其他工程未領取工程款進行減帳時，日瑋
      公司未以此為由，而主張台積12廠有工程款未給付，另提
      起給付訴訟？由此可見，日瑋公司承攬台積12廠工程，確
      有超估、溢領工程款之情事，互助公司進行減帳，自屬有
      據。
  ６、綜此，互助公司主張以系爭工程保留款62萬3738元、工程
      款28萬9220元抵銷日瑋公司承攬互助公司台積12廠工程超
      估工程款，應屬可採。從而，上開爭點（四）之４關於當
      期估驗實領欄中之「289220」及爭點（四）之７關於保留
      款扣抵「623738」等部分，互助公司主張以之抵銷日瑋公
      司溢領台積12廠工程款，即為可取。
（九）互助公司以系爭工程中之Ａ棟模板工程89年1月26日至同
      年3月23日之遲延違約金債權，於訴訟上抵銷日瑋公司得
      再向互助公司請求之工程款431萬7857元，亦屬可採。
  １、日瑋公司承攬互助公司之系爭工程，兩造約定Ａ棟模板工
      程應於89年1月25日前完成全部工作、Ｂ棟模板工程應於
      89年9月12日前完成全部工作；如有逾期，每逾期一天應
      按承攬總價扣罰百分之0.40；逾期罰款得由部分款及尾款
      隨時扣除之，系爭工程契約書第5條、第7條約定甚明（見
      原審卷第23頁至第24頁）。是故，倘日瑋公司果有遲延完
      工之情事，互助公司依系爭契約書之約定，即得對日瑋公
      司主張遲延給付之違約金，自屬無疑。
  ２、經查，系爭工程第九期工資（工料）估驗轉帳單記載之日
      期為90年3月21日至90年4月20日（見本院（三）卷第216
      頁）；系爭工程第十期工資（工料）估驗轉帳單記載之日
      期為90年4月21日至90年6月20日（見本院（三）卷第217
      頁）；系爭工程第十一期工資（工料）估驗轉帳單記載之
      日期為90年6月21日至90年7月20日（見本院（三）卷第
      218頁，按即Ａ估驗轉帳單），且該三估驗轉帳單分別載
      明Ａ棟板模工程有關「普通板模」「清水板模」「放樣」
      之估驗數量，已見互助公司所指：系爭工程之Ａ棟板模工
      程於90年7月間仍未完成全部工作，應屬可信（因Ａ棟板
      模工程之完工期限在前，而互助公司關於違約金債權，係
      就系爭工程一併主張，本院先以Ａ棟板模工程為計算基準
      ，併此敘明）。
  ３、再參諸系爭說明書附件第567項10萬元，其日期為89年5月
      2日（見本院（二）卷第114頁）；而其代辦單上復有日瑋
      公司宋瓊誠之會簽（見本院（一）卷第207頁，並載明為
      Ａ棟），此部分代工代支部分，為日瑋公司所不爭執（即
      上開43萬7000元部分）等情以觀，顯見Ａ棟板模工程於89
      年5月之後，仍未完工，更可確定。
  ４、兩造就系爭契約書之違約金約定為每逾期一天，應按承攬
      總價扣罰百分之0.40，而Ａ棟板模工程之承攬總價為3754
      萬2947元（見原審卷第27頁），每逾一日之違約金為15萬
      0172元（計算式：00000000×0.004=150172，元以下四捨
      五入）。本院審酌兩造可能所受損害之因素，及一般客觀
      事實、社會經濟狀況及及其他一切情形，認本件違約金應
      酌減半至每日7萬5086元為妥適。
  ５、至日瑋公司空言否認系爭工程有遲延情事云云，但未提出
      任何主張或具體陳述，自非可採。因此，互助公司主張Ａ
      棟板模工程既應於89年1月25日前完成工作，則於89年1月
      26日後，即屬逾期違約，是則自89年1月26日至89年3月23
      日止（合計58日），其得向日瑋公司主張之違約金債權為
      435萬4988元（計算式：75086×58=0000000），應為可取
      。從而，互助公司以之抵銷日瑋公司得再向互助公司請求
      之工程款431萬7857元，即屬可採。
七、綜上所述，日瑋公司依承攬契約之法律關係，請求互助公司
    給付916萬0978元及其法定利息，惟系爭工程實際施作數量
    之工程款總額，應為3873萬7482元，扣除互助公司已經給付
    日瑋公司系爭工程款之3361萬1753元外，再扣除系爭工程由
    互助公司代辦或僱工完成之124萬4872元部分（其中43萬700
    0元部分應刪除，以避免重覆計算，業如上六爭點（五）之1
    0所述），是日瑋公司得再向互助公司請求之工程款應為431
    萬7857元。然經互助公司再以Ａ棟板模工程得向日瑋公司主
    張之違約金債權435萬4988元於訴訟上主張抵銷，則，日瑋
    公司上開請求，均為無理由，不應准許。其假執行之聲請亦
    失所附麗，應併予駁回。原判決就日瑋公司上訴部分，為其
    敗訴之判決，及駁回其假執行之聲請，部分理由雖有未盡，
    但結論並無不合。日瑋公司上訴意旨指摘原判決不當，求予
    廢棄改判，為無理由，應予駁回。至互助公司上訴部分，原
    判決就此部分為互助公司敗訴之判決，自有未洽。互助公司
    就此部分指摘原判決不當，求予廢棄改判，為有理由，爰由
    本院將原判決關於互助公司給付，予以廢棄改判如主文第2
    項所示。
八、本件事證已臻明確，至於未論述之爭點；兩造其餘之攻擊或
    防禦方法；未經援用之證據，經本院斟酌後，認為均不足以
    影響本判決之結果，自無一一詳予論駁之必要，併此敘明。
九、據上論結，本件互助公司之上訴為有理由，日瑋公司之上訴
    為無理由，依民事訴訟法第450條、第449條、第78條，判決
    如主文。
中    華    民    國    94    年    10    月    19    日
                  民事第15庭  審判長法  官  許正順
                                    法  官  郭松濤
                                    法  官  鍾任賜
正本係照原本作成。
如不服本判決，應於收受送達後20日內向本院提出上訴書狀，其
未表明上訴理由者，應於提出上訴後20日內向本院補提理由書狀
（均須按他造當事人之人數附繕本）上訴時應提出委任律師或具
有律師資格之人之委任狀；委任有律師資格者，另應附具律師資
格證書及釋明委任人與受任人有民事訴訟法第466條之一第一項
但書或第二項（詳附註）所定關係之釋明文書影本。
中　　華　　民　　國　　94　　年　　10　　月　　20　　日
　　　　　　　　　　　　　　　　　　書記官  王敬端
附註：
民事訴訟法第四百六十六條之一（第一項、第二項）：
對於第二審判決上訴，上訴人應委任律師為訴訟代理人。但上訴
人或其他法定代理人具有律師資格者，不在此限。
上訴人之配偶、三親等內之血親、二親等內之姻親，或上訴人為
法人、中央或地方機關時，其所屬專任人員具有律師資格並經法
院認為適當者，亦得為第三審訴訟代理人。
